【裁判字號】    96,訴,1764
【裁判日期】    970401
【裁判案由】    殺人未遂等
【裁判全文】
臺灣臺南地方法院刑事判決              96年度訴字第1764號
公  訴  人  臺灣臺南地方法院檢察署檢察官
被      告  甲○○
選任辯護人  禎和律師
上列被告因殺人未遂等案件，經檢察官提起公訴（96年度偵字第
15298號），本院判決如下：
    主  文
甲○○服用酒類，不能安全駕駛動力交通工具而駕駛，處有期徒
刑伍月；又殺人未遂，處有期徒刑貳年捌月。應執行有期徒刑貳
年拾月。
    事  實
一、甲○○於民國（下同）96年10月14日下午3時許，在臺南縣
    善化鎮天佳釣蝦場飲用高粱酒後，明知已無法安全駕駛動力
    交通工具，仍於酒後騎乘車牌號碼：HKK-267號重型機車，
    於同日晚間10時許，沿臺南縣善化鎮○○路由東往西方向行
    駛，行經善化鎮○○路與中正路口時，見前方有警方執行路
    檢勤務，因自己未戴安全帽又係酒後駕車，故於警方攔查時
    拒絕停車受檢，並迴轉沿建國路由西往東方向逃逸。嗣於當
    日晚間10時30分許，甲○○見警方已準備收拾物品結束攔檢
    勤務，便再度於未戴安全帽之情況下，騎乘上開機車沿建國
    路由東往西方向行駛，於接近建國路與中正路口時，為當時
    在建國路中央分隔島督導攔檢勤務之臺南縣警察局善化分局
    五組組長張宏年發覺，張宏年旋即以無線電對講機通知在建
    國路與中正路口執行攔檢之警員胡宏忠，要求胡宏忠立即攔
    停甲○○，甲○○見前方有警員欲將其攔停，遂立即煞車停
    止前進，並當場迴轉沿同路慢車道逆向逃逸，同時間在建國
    路中央分隔島執行勤務之組長張宏年、警員陳進儒與善化分
    局巡官乙○○見狀，旋立即自中央分隔島跑向慢車道路緣欲
    共同攔停甲○○，詎甲○○明知因員警之攔阻，其逃逸路線
    已侷限在慢車道路緣處，在可預見騎乘機車繼續向前行駛，
    有可能發生員警遭撞擊倒地死亡之結果，亦無從確定在前方
    執勤之員警均必能及時跳開免於遭撞發生死亡結果之情形下
    ，竟基於妨害公務及縱使執勤員警遭其衝撞發生死亡結果，
    亦不違背其本意之殺人不確定故意，逕自加速朝張宏年、陳
    進儒與乙○○等三人衝撞欲逃逸，嗣張宏年、陳進儒及時閃
    避未受撞，惟乙○○因閃避不及，於距中正路與建國路口東
    向約126公尺處遭甲○○撞擊倒地，受有頭部外傷併顱骨骨
    折、左側顴骨骨折、全身多處擦傷及左前額撕裂傷等傷害，
    經送醫急救始免於發生死亡結果。嗣經警當場逮捕甲○○，
    並於同日晚間10時42分測得其吐氣所含酒精濃度達每公升
    1.02 毫克（MG/L），客觀上已達不能安全駕駛動力交通工
    具之程度。
二、案經臺南縣警察局善化分局報告臺灣臺南地方法院檢察署檢
    察官偵查起訴。
    理  由
一、本件有關以下所引用之供述或非供述證，公訴人、被告及選
    任辯護人於本案言詞辯論終結前，並未爭執其證據能力，本
    院審酌前開證據之作成或取得之狀況，並無非法或不當取證
    之情事，亦無顯不可信或證據力明顯過低之情形，復經本院
    於審判期日就上開證據依法進行調查、辯論，依刑事訴訟法
    第159條之5規定，均具有證據能力，合先敘明。
二、訊之被告對於酒後騎乘車牌號碼：HKK-267號之重型機車，
    於前揭時、地，警方執行路檢勤務時，二度行經該路段，其
    第一次為警攔查時，拒絕停車受檢，並迴轉逃逸；嗣見警方
    擬結束勤務時，第二度騎車行經該路段，為警再度攔停時，
    仍拒絕停車受檢，並再度迴轉沿建國路由西向東逆向行駛於
    慢車道路緣，衝向執行勤務之員警欲逃離現場時，將在場攔
    停之善化分局巡官即被害人乙○○撞擊倒地，致乙○○受有
    前揭身體傷害，經及時送醫治療始倖免發生死亡結果等情，
    坦承不諱，核與證人即被害人乙○○、在場目擊證人善化分
    局五組組長張宏年、善化分局頭社派出所員警胡宏忠、善化
    分局茄拔派出所員警陳進儒等於警詢、偵查中證述情節相符
    ，並有酒精測定紀錄表、測試觀察紀錄表、道路交通事故現
    場圖、道路交通事故調查報告表(一)、(二)、台南縣警察局舉發
    違反道路交通管理事件通知單、台灣台南地方法院檢察署檢
    察官96年11月7日勘驗筆錄與善化分局96年10月14日路檢相
    關位置圖、台南縣警察局善化分局執行交通專案勤務路檢表
    等附卷可佐，被害人乙○○因本件肇事所受身體傷害，亦據
    提出奇美醫院柳營分院診斷證明書一紙附卷可參，被告自白
    核與事證相符。
三、按行為人對於構成犯罪之事實，明知並有意使其發生者，為
    故意。行為人對於構成犯罪之事實，預見其發生而其發生並
    不違背其本意者，以故意論。刑法第13條第1項、第2項定有
    明文。上開法律所規範之犯意，學理上稱前者為希望主義或
    直接故意，後者稱不確定故意或間接故意，二者之區隔為前
    者乃行為者明知並有意使其發生，故對於行為之客體及結果
    之發生，皆有確定之認識，並促使其發生；後者為行為者對
    於行為之客體或結果之發生，並無確定之認識，但若其發生
    ，亦與其本意相符（最高法院94年度台上字第5458號裁判要
    旨參照），經查：
    (一)被告第二度行經肇事路段時，該路段近建國路與中正路交
      岔路口全家便利商店前（即交岔路口北面），停放有實施
      路檢勤務之警方巡邏車一輛，在該據點執行勤務之員警為
      陳善貴、胡宏忠二人，該警車東側慢車道上有一只三角椎
      ；在全家便利商店對面即建國路與中正路交岔路口南面路
      口處，停放另一輛警方巡邏車，執勤員警為林明宗、黃青
      山二人；另在肇事地點對向建國路內側快車道近中央分隔
      島處亦停放一輛警方巡邏車（車頭朝西），該巡邏車前方
      內側快車道上停放有斜向排列成西北、東南向之三個反光
      三角椎，由張宏年、陳進儒與乙○○等三人在該據點執行
      路檢勤務，此有道路交通事故現場圖、檢察官勘驗筆錄、
      善化分局96年10月14日路檢相關位置圖在卷可明。由被告
      於警詢時供述：「（你騎乘機車經過該處，有無看見警方
      於該處實施路檢勤務？當時警方有無開示警示燈？）有的
      ，於另一邊之車道有開示警示巡邏燈」（參見警卷第10
      頁）、「（你迴轉之後為何不走到對向的快車道往回走，
      或是迴轉後逆向走向原車道的快車道，而卻走到原車道慢
      車道的路緣？）因為對向也有警員攔阻，原來車道的快車
      道上有車子」、「（你迴轉之後走在路緣的慢車道，是否
      有看到執行警員張宏年等三人在前方攔阻你？）我有看到
      他們跑過來，因為我迴轉之後，他們才從分隔島跑到慢車
      道路緣要攔阻我」（本院卷第65頁）等語，對照證人即張
      宏年於偵查中證稱：「我見到他迴轉，我就從安全島跑到
      路邊要將他攔停，警員陳進儒跟我一起到路邊攔停這部機
      車，這部機車看見我們時就越偏向路邊要閃避我們」，證
      人陳進儒偵查中亦結證：「我們組長（指證人張宏年）當
      時要到路邊去攔停他，我就跟著過去」等語（偵查卷第37
      、40頁），足見被告對於警方在現場執行路檢勤務，已有
      明確認識。被告沿建國路由東向西行駛時，因見前方建國
      路與中正路口全家便利商店前與對向車道路口處均有巡邏
      車與員警攔停，始在原車道迴轉，欲循原車道逆向行駛離
      去，而因快車道上有其他車輛，遂逆向駛入慢車道。復由
      現場圖示被告機車刮地痕起迄點位於慢車道路緣處，因認
      被告迴轉後，因見張宏年、陳進儒、乙○○三人已自中央
      分隔島跑過來到其逆向行駛的慢車道上，為閃避員警攔停
      始向左偏向路緣行駛，綜合上開事證，被告對於張宏年等
      三人跑到慢車道的目的是為了要將其攔停，及因員警攔停
      致其前進之行駛空間已侷限於慢車道近路緣處等情，亦知
      之甚明。
    (二)再被告供承：「我看到員警示意停車受檢，我便騎乘機車
      折返並逆向行駛逃逸。」、「（你是否逆向行駛逃逸，才
      會衝撞到本分局員警？）正確。」（警卷第5頁）、「（
      你是否有減速停下來受檢，還是加速離去？）那時候我緊
      張，所以只想趕快離開」（本院卷第65頁），足見被告在
      建國路慢車道迴轉逆向行駛時，意在躲過攔檢，其欲儘速
      逃離現場之企圖至為明確。
    (三)依善化分局依檢察官96年11月7日勘驗之指示所繪製之96
      年10月14日路檢時各哨點與員警執勤位置圖示（即善化分
      局96年10月14日路檢相關位置圖），以證人張宏年發現被
      告機車時所站中央分隔島位置為準，距離其當時發現在慢
      車道上之被告機車處，直線距離約64公尺，如認被告在該
      處即迴轉（不計入被告繼續往前行駛之距離），依圖示張
      宏年等三人所在之中央分隔島距其等嗣後在慢車道攔停被
      告處約8.5公尺，則被告迴轉後距慢車道上三名員警攔停
      處之距離，依比例亦應接近60公尺，被告既供承迴轉之後
      ，三名員警才從分隔島跑到慢車道路緣欲攔阻，已見前述
      ，則被告迴轉後逆向行駛於慢車道時，三名員警應已從分
      隔島跑到慢車道欲攔停被告，如被告有意接受員警攔檢停
      車，非無足夠煞停空間。又依路檢相關位置圖，三名員警
      攔停被告之位置，係在慢車道排成一列，張宏年在最西側
      ，陳進儒在張宏年東側約6公尺處，乙○○在陳進儒東側
      約5公尺處，再對照道路交通事故現場圖，該慢車道（即
      路肩）寬僅3.5公尺，機車刮地痕起點距慢車道路緣0.6公
      尺，乙○○哨子掉落處距慢車道路緣2.1公尺，與機車刮
      地痕起點之垂直距離僅0.3公尺，幾近在同一垂直線上，
      足見被告騎車行近乙○○攔停處時，已接近路緣。參照證
      人張宏年證述：「這部機車看見我們時就越偏向路邊要閃
      避我們」「（你攔停過程中該機車有無要剎車現象？）沒
      有，他反而加速行駛」（偵查卷第37-38頁），證人胡宏
      忠證述：「（你看見乙○○要攔檢該機車時，該機車有無
      要剎車跡象？）沒有，他一直往路邊偏要閃避。」、「（
      從該機車迴轉到乙○○攔檢的距離，是否足夠讓該機車停
      下？）應該停不下來，因為他一直猛催油門」（偵查卷第
      39頁），復由現場圖示，被告機車刮地痕長達15公尺，自
      刮地痕起點至機車倒地處之距離合計有17.6公尺，地面無
      煞車痕，而依證人胡宏忠所見「我只看見乙○○被撞飛」
      （偵查卷第39頁），足見被告撞擊乙○○時，是處於猛加
      油門之高速行駛狀態，據此，被告對於前有員警攔停，其
      行進路線因員警攔阻已侷限在路緣，與員警執行攔停位置
      至為接近，如繼續前進即有可能撞擊執勤員警之事實，應
      有明確認識，而其非但未煞車減速，反而加速往前行駛，
      縱認意在逃離現場，而無殺害員警之直接故意，惟駕駛動
      力交通工具加速朝向近距離無任何保護措施之人衝撞，被
      害人閃避之反應時間僅一瞬間，如閃避不及，即有可能發
      生被輾過或撞擊倒地受傷致生死亡之結果，此為一般社會
      大眾所能認識，被告年屆31歲心智正常，自難諉為不知。
      被告不顧執勤員警安危，加速向前衝撞，在前之張宏年、
      陳進儒因閃避未受撞，在後方之乙○○則因閃避不及遭撞
      倒地受傷，適足以證明被告顯有因此致在前方之執勤員警
      發生死亡之結果，亦在所不惜之不確定故意至明。又依證
      人陳進儒之證詞，被告固有往路邊閃躲之動作，然被告既
      意在逃離現場，其前進路線因員警攔停侷限於路緣，已無
      法安全駛離現場，在繼續向前行駛極有可能撞擊執勤員警
      之情形下，猶執意加速向前，實難解免其致執勤員警發生
      死亡之結果亦在所不惜之不確定故意。
    (四)又被告於同日晚間雖經檢測其呼氣酒精濃度為每公升1.02
      毫克，然由其第一次行經肇事路段發現警方攔檢，猶能認
      識自己酒後騎乘機車，未戴安全帽，即時迴轉逃逸，前往
      善化夜市購買麵包，嗣等候至見警方準備結束路檢勤務，
      始再度行駛至肇事路段，足見肇事當時並未因飲酒致精神
      障礙致不能辨識其行為違法或欠缺依其辨識而行為之能力
      ，附此說明。
四、被告所犯公共危險罪新、舊法之比較
    按「行為後法律有變更者，適用行為時之法律。但行為後之
    法律有利於行為人者，適用最有利於行為人之法律。」，刑
    法第2條第1項定有明文。本件被告行為後，刑法第185條之3
    業於97年1月2日修正公布，於同年1月4日施行，依修正前刑
    法第185條之3之法定刑「一年以下有期徒刑、拘役或三萬元
    以下罰金」，與修正後刑法第185條之3之法定刑「一年以下
    有期徒刑、拘役或科或併科十五萬元以下罰金」相較，以修
    正前之規定對被告較為有利，準此，被告所犯公共危險部分
    ，應適用修正前刑法第184條之3之規定處斷。
五、核被告所為，係犯修正前刑法第185條之3服用酒類不能安全
    駕駛動力交通工具而駕駛罪，刑法第135條第1項對於公務員
    依法執行職務時施強暴罪、同法第271條第2項、第1項之殺
    人未遂罪，被告以一駕駛動力交通工具衝撞執勤員警之行為
    ，同時觸犯妨害公務與殺人未遂二罪名，為想像競合犯，應
    從一重論以殺人未遂罪，又其同時衝撞三名執勤員警，侵害
    該三名員警之生命法益，其間具有同種的想像競合關係，僅
    論以一殺人未遂罪。所犯上開服用酒類不能安全駕駛動力交
    通工具而駕駛罪與殺人未遂罪間，犯意各別，行為互殊，犯
    罪構成要件不同，應分論併罰。被告已著手於殺人犯行，未
    生死亡結果，所犯殺人未遂罪部分，應依刑法第25條第2項
    之規定減輕其刑。查被告前雖曾因違反著作權法為台灣高雄
    地方法院判處有期徒刑3年、緩刑4年確定，惟緩刑期滿未經
    撤銷緩刑，其刑之宣告已視為消滅，有台灣高等法院被告前
    案紀錄表在卷足憑，素行尚可；審酌被告酒後騎乘機車上路
    ，無視政府法令宣導，罔顧自身與其他用路人之人身安全，
    兼衡其肇事後所測酒精濃度高達每公升1.02毫克；復審酌其
    在員警執行路檢勤務時，未依規定停車受檢，猶騎車加速衝
    撞執勤員警，無視法令與他人生命法益，其犯罪動機在逃避
    臨檢，犯後在偵查中雖否認犯行，然於本院審理中已坦承不
    諱，深表悔悟，並與被害人乙○○達成和解，獲得被害人乙
    ○○原諒，不予追究，有其提出之和解書附卷可明，而刑法
    殺人罪法定最低本刑為十年以上有期徒刑，刑責不輕，縱依
    同法第25條第2項未遂與第66條前段之規定減輕其刑至二分
    之一，亦為五年以上有期徒刑，本院審酌上情認被告所犯殺
    人未遂罪之犯罪情狀尚非不可憫恕，爰就所犯公共危險罪量
    處有期徒刑5月，就所犯殺人未遂罪依刑法第59條酌量減輕
    為有期徒刑2年8月，並依刑法第51條第5款之規定定應執行
    刑為有期徒刑2年10月。
六、據上論斷，應依刑事訴訟法第299條第1項前段，刑法第2條
    第1項前段、修正前刑法第185條之3、刑法第135條第1項、
    第271條第2項、第1項、第55條、第25條第2項、第59條、第
    51 條第5款、刑法施行法第1條之1，判決如主文。
本案經檢察官丙○○到庭執行職務
中    華    民    國    97    年    4    月     1    日
                  刑事第五庭  審判長法  官  沈揚仁
                                    法  官  林欣玲
                                    法  官  林逸梅
以上正本證明與原本無異
如不服本判決應於收受本判後10日內向本院提出上訴書狀，並應
敘述具體理由。如未敘述上訴理由者，應於上訴期間屆滿後20日
內向本院補提理由書狀（均須按他造當事人之人數附繕本）「切
勿逕送上級法院」。
                                    書記官  葉仲文
中    華    民    國    97    年    4     月    7     日
附錄本件論罪科刑法條：
修正前中華民國刑法第185條之3
服用毒品、麻醉藥品、酒類或其他相類之物，不能安全駕駛動力
交通工具而駕駛者，處一年以下有期徒刑、拘役或三萬元以下罰
金。
中華民國刑法第135條第1項（妨害公務執行及職務強制罪）
對於公務員依法執行職務時，施強暴脅迫者，處 3 年以下有期徒
刑、拘役或 3 百元以下罰金。
中華民國刑法第271條（普通殺人罪）
殺人者，處死刑、無期徒刑或 10 年以上有期徒刑。
前項之未遂犯罰之。
預備犯第 1 項之罪者，處 2 年以下有期徒刑。


司法院資訊處製作；財團法人民間司法改革基金會備份。
